臺灣高等法院民事判決　　　　　　　　　 99年度上字第952號
上　訴　人　王美珍
訴訟代理人　林武
　　　　　　連銀山律師
被上訴人　　鄭金興
訴訟代理人　林李達律師
　　　　　　林雯琦律師
　　　　　　吳孟玲律師
上列當事人間請求債務人異議之訴事件，上訴人對於中華民國99
年7月12日臺灣桃園地方法院99年度訴字第835號第一審判決提起
上訴，本院於100年1月18日言詞辯論終結，判決如下：
    主  文
上訴駁回。
第二審訴訟費用由上訴人負擔。
    事實及理由
一、被上訴人主張：上訴人以臺灣臺北地方法院（下稱臺北地院
    ）95年度票字第122820號裁定（下稱系爭本票裁定）為執行
    名義，以如原判決附表編號所示3張本票（下稱系爭3張本票
    ）中之編號3面額新臺幣（下同）280萬元之本票（下稱系爭
    本票），向原法院民事執行處95年度執字第43098號強制執
    行事件（下稱系爭執行事件），對伊強制執行。惟伊於民國
    79年間向上訴人借款，經結算後伊尚欠上訴人1,080萬元（
    下稱系爭債務），雙方乃於79年5月7日簽訂還款協議書（下
    稱系爭協議書），伊並簽發系爭3張本票做為系爭債務清償
    之擔保，上訴人另於79年4月26日以伊未清償債務為由，對
    伊提起詐欺告訴，經本院80年度上易字第1601號刑事判決伊
    無罪確定，雙方於該詐欺案件之附帶民事事件達成和解，和
    解筆錄（下稱系爭和解筆錄）內容為伊應給付上訴人900萬
    元，系爭和解筆錄之債權與系爭本票之債權，均為伊向上訴
    人融資之借款，係同一債權。且系爭本票之發票日為79年5
    月7日，又未記載到期日，應視為見票即付，依票據法之規
    定，系爭本票對發票人之請求權已於82年5月7日逾3年時效
    而消滅。上訴人係於95年11月7日始持系爭本票裁定為本件
    執行名義，伊自得主張時效抗辯而拒絕給付。況原法院民事
    執行處拍賣伊所有之土地，已通知上訴人領取款項，上訴人
    已獲清償等語，為此，爰依強制執行法第14條之規定，提起
    本件訴訟等語。求命為：上訴人所執系爭本票裁定為執行名
    義，就系爭本票部分，不得對被上訴人強制執行。
    上訴人則以：被上訴人對伊之債務尚未完全清償完畢。系爭
    本票係擔保被上訴人積欠伊之借款債權，其範圍包括遲延利
    息。伊持有系爭本票之債權，係以系爭協議書所載之土地終
    止信託移轉為被上訴人，被上訴人不即賣地還清債務為停止
    條件，而該土地終止信託移轉為被上訴人名義之日期為94年
    9月13日，被上訴人並未賣地還清全部債務，故系爭本票債
    權係於94年9月13日始發生，伊於95年11月7日提示請求付款
    ，未逾3年之時效。又系爭執行事件已於98年12月10日作成
    分配表，並經合法送達被上訴人，本件強制執行程序業已終
    結，被上訴人自不得依強制執行法第14條提起債務人異議之
    訴等語，資為抗辯。
二、原審為上訴人敗訴之判決，上訴人不服，提起上訴，聲明：
   （一）原判決廢棄。
   （二）被上訴人於第一審之訴駁回。
    被上訴人則聲明：上訴駁回。
三、上訴人辯稱：系爭執行事件已於98年12月10日作成分配表，
    並經合法送達被上訴人，本件強制執行程序業已終結，被上
    訴人不得依強制執行法第14條提起債務人異議之訴云云。惟
    按強制執行法第14條所定債務人異議之訴以排除執行名義之
    執行力為目的，故同條所謂強制執行程序終結，係指執行名
    義之強制執行程序終結而言，執行名義之強制執行程序，進
    行至執行名義所載債權全部達其目的時，始為終結，故執行
    名義所載債權，未因強制執行全部達其目的以前，對於某一
    執行標的物之強制執行程序雖已終結，債務人仍得提起異議
    之訴，但此項異議之訴有理由之判決，僅就執行名義所載債
    權未因強制執行達其目的之部分排除其執行力，不能據以撤
    銷強制執行程序業經終結部分之執行處分（司法院院字第27
    76號解釋意旨參照）。經查，系爭執行事件於本件起訴時，
    僅經製作分配表，尚未完成分配，此為兩造所不爭，並有外
    放之系爭執行事件影印卷可稽，足見系爭執行事件之強制執
    行程序中上訴人依系爭本票裁定所載系爭本票之債權，尚未
    因強制執行全部達其目的，則依上開法律規定及說明，被上
    訴人自得提起本件異議之訴，上訴人辯稱被上訴人不得提起
    本件異議之訴云云，自非可採。
四、查被上訴人於79年初向上訴人融資借款，經結算尚積欠上訴
    人1,080萬元，雙方於79年5月17日簽訂系爭協議書，由被上
    訴人簽發系爭3張本票，金額分別為300萬元、500萬元、280
    萬元，做為清償系爭債務之擔保；另兩造於本院80年度附民
    字第420號因詐欺附帶民事訴訟案件達成和解，製成系爭和
    解筆錄，其內容為被上訴人應給付上訴人900萬元，上訴人
    其餘請求拋棄；事後，兩造又於80年5月30日在系爭和解筆
    錄附記系爭附記條款，約定系爭和解筆錄之履行方式等事實
    ，為兩造所不爭執，並有系爭協議書、系爭3張本票、系爭
    附記條款等件附卷可稽（見原審卷第17-20頁、第31-32頁）
    ，自堪信為真實。
五、按票據上權利，對本票發票人，自到期日起算，見票即付之
    本票，自發票日起算，3年間不行使，因時效而消滅；未載
    到期日者，視為見票即付，票據法第22條第1項、第120條固
    定有明文。又票據乃文義證券及無因證券，票據上之權利義
    務，悉依票上所載文義定之，與其基礎之原因關係各自獨立
    ，票據上權利之行使，固不以其原因關係存在為前提。惟依
    票據法第13條規定之反面解釋，直接前後手間為原因關係之
    抗辯，尚非法所不許，故本票直接前後手間若約定票據權利
    行使之障礙事由，於該障礙事由除去之前，自無從起算其時
    效期間。未載到期日之本票，其得行使票據權利之時期是否
    屆至，約定之障礙事由是否除去，於直接前後手間非不得提
    出證據證明之。若證明障礙事由除去後，其行使本票權利之
    期間尚未逾三年，即難謂該票據權利已罹於時效而消滅。經
    查，本件系爭本票係被上訴人於79年5月17日與上訴人簽立
    系爭協議書時所簽發，未載到期日，而系爭協議書上載：「
    右當事人間因甲方（即被上訴人）負乙方（即上訴人）債務
    新臺幣壹仟零捌拾萬元，協議下列還款條款：一甲方將所有
    坐落臺北市○○街二八之一、二樓之一房屋及土地提供予乙
    方設定抵押，債權額為新臺幣參佰萬元，抵押權設定後，全
    權委託乙方出售，並將出售款抵充本件債務，惟應就出售情
    形照會甲方。二甲方於民國七十七年十一月二十一日以李健
    生名義買受之不動產（合計約參佰零貳坪）持分貳分之壹（
    即約壹佰伍拾壹坪）現信託以李清輝名義為土地登記名義人
    ，刻正由共有人向管轄法院聲請判決分割，俟分割完畢後，
    甲方即與李清輝終止信託關係，逕由李清輝直接移轉登記為
    乙方名義（若由李清輝移轉予甲方，甲方願即移轉予乙方名
    義）。三上開信託登記之土地於移轉為乙方名義後，（或李
    清輝未移轉前，雙方亦可商議出售），全權委託乙方出售，
    以價金抵充本件債務，惟出售時應與甲方照會，甲方不得無
    故拖延。四甲方以前二項不動產出售價款抵充債務款，甲方
    願於最短期間清償完畢。五甲方除於七十九年四月十六日書
    立切結尚欠乙方壹仟零捌拾萬元外，現另行簽開同額之本票
    （分別簽開貳佰捌拾萬元、參佰萬元、伍佰萬元參張）。…
    」等語，顯見系爭本票係作為被上訴人清償系爭債務之擔保
    ，依系爭本票具有擔保之性質觀之，被上訴人若未依約清償
    欠款時，上訴人始得行使系爭本票之權利，應堪認定，故系
    爭本票雖未載到期日，兩造間顯有約定上訴人行使系爭本票
    票據權利之條件（即被上訴人未依約清償系爭債務），在該
    條件尚未成就，上訴人不得行使系爭本票之權利，即附有停
    止條件，是在被上訴人未依約清償系爭債務之條件成就後，
    上訴人始得填寫系爭本票之到期日以行使其票據權利，兩造
    應具有排除票據法第22條「未載到期日者，視為見票即付」
    適用之意思合致，否則系爭本票即失其擔保之意義。從而，
    被上訴人主張系爭本票之發票日為79年5月7日，未載到期日
    ，應視為見票即付，已於82年5月7日逾三年而時效消滅云云
    ，委無可採。
六、次按票據債務人不得以自己與發票人或執票人之前手間所存
    抗辯之事由對抗執票人，但執票人取得票據出於惡意者，不
    在此限，票據法第13條定有明文。
（一）經查：兩造於79年5月17日結算被上訴人尚積欠上訴人1,0
      80萬元，並簽立系爭協議書；嗣於80年5月13日就上開債
      務於本院80年度附民字第420號詐欺附帶民事訴訟事件達
      成和解：「一、被告（即被上訴人）願給付原告（即上訴
      人）900萬元。二原告其餘請求拋棄」，又於80年5月30日
      於法庭外另為協議，在系爭和解筆錄背面空白處另附記條
      款：「一本和解債務被告（即被上訴人）願自80年6月份
      起按月償還原告（即上訴人）新台幣5萬元，經濟情況好
      轉時，增加償還金額。二雙方79年5月7日（按：係79年5
      月17日之誤載）協議書所載之信託登記土地分割後，即出
      售，被告應將全部債務餘額一次清償，並於結算時按銀行
      放款之利率計算利息」，有協議書、和解筆錄、系爭附記
      條款附卷可稽（見原審卷第17-19頁、第31-32頁）。觀之
      系爭和解筆錄及系爭附記條款之文義，兩造已於系爭和解
      筆錄將被上訴人之系爭債務額固定為900萬元，上訴人並
      拋棄其餘請求，則被上訴人於和解成立時起，對上訴人負
      有清償900萬元之債務，別無其他負擔。其後，兩造於80
      年5月30日於法庭外另為協議，在系爭和解筆錄背面空白
      處另附記系爭附記條款，其中有關「一本和解債務被告（
      即被上訴人）願自80年6月份起按月償還原告（即上訴人
      ）新台幣5萬元，經濟情況好轉時，增加償還金額。二雙
      方79年5月7日協議書所載之信託登記土地分割後，即出售
      ，被告應將全部債務餘額一次清償」之記載，應係兩造就
      系爭和解筆錄900萬元債務之履行方式而為約定；另有關
      「並於結算時按銀行放款之利率計算利息」之約定，已超
      出系爭和解筆錄之範圍，應屬兩造之新約定，自非系爭本
      票擔保之範圍。是上訴人主張系爭本票擔保範圍包括系爭
      附記條款所記載之利息云云，核屬無據。
（二）被上訴人主張系爭和解筆錄所載900萬元債務並不存在，
      伊早於該和解筆錄作成前已全部清償債務云云，惟被上訴
      人就此部分主張迄未提出相關證據足以證明，固無足採。
      然上訴人於95年11月28日持系爭和解筆錄對被上訴人聲請
      強制執行查封拍賣被上訴人所有坐落桃園縣蘆竹鄉○○○
      段230-35地號（面積835平方公尺、權利範圍全部）、230
      -36地號土地（面積383平方公尺、權利範圍3830分之301
      ），被上訴人提起債務人異議之訴，經原法院95年度重訴
      字第389號、本院96年度重上字第385號以「系爭和解筆錄
      所載900萬元各期5萬元債權，應祇有80年11月28日前之債
      權即80年6月30日至80年10月30日之5期債權共25萬元部分
      已罹於15年之請求權時效而消滅，其餘875萬元債權部分
      並未罹於時效」為由，判決「上訴人所執系爭和解筆錄之
      執行名義所示債權逾875萬元部分，不得對被上訴人強制
      執行」，並經最高法院以96年度台上字第2314號駁回被上
      訴人之上訴而確定，此有卷附判決書可稽（見本院卷二第
      44-54頁、第100-108頁），是上訴人依系爭和解筆錄對被
      上訴人之900萬元債權，經被上訴人為時效抗辯後，於系
      爭執行事件僅得執行875萬元。又被上訴人所有之上開土
      地於拍賣時，為訴外人王正源於98年4月28日以1,070萬元
      應買，上訴人受分配8,825,600元（執行費75,600元+債權
      8,750,000元=8,825,600元），亦有土地登記第二類謄本2
      件、原法院95年11月28日桃院木執95年執五字第43098號
      囑託查封登記函、原法院98年4月30日函、審理單、查詢
      表各1件、99年8月18日函4件、原法院發還民事強制執行
      案款通知、收據等在卷可證（見外放原法院95年度執字第
      43098號影印卷一第13-15頁、卷二第129頁、第135-143頁
      背面），足證上訴人依系爭和解筆錄對被上訴人聲請強制
      執行之結果，被上訴人業已將尚未罹於時效之875萬元債
      務全數清償完畢。則被上訴人自得依票據法第13條規定之
      反面解釋，以系爭本票擔保之債權已消滅之事由對抗上訴
      人。則上訴人以系爭本票為執行名義對被上訴人為強制執
      行，於法無據。
七、綜上所述，系爭本票所擔保之債權業經清償完畢，兩造為直
    接前後手，被上訴人自得以此抗辯事由對抗上訴人，則被上
    訴人依強制執行法第14條規定提起債務人異議之訴，請求系
    爭執行事件上訴人所執系爭本票裁定之執行名義所載系爭本
    票280萬元部分，不得對上訴人為強制執行，自屬有據，應
    予准許。從而，原審所為上訴人敗訴之判決，理由雖有不當
    ，結論則無二致，上訴人上訴意旨指摘原判決不當，聲明廢
    棄，仍為無理由，應駁回其上訴。
八、兩造其餘之攻擊或防禦方法及未經援用之證據，經本院斟酌
    後，認為均不足以影響本判決之結果，自無逐一詳予論駁之
    必要，併此敘明。
九、據上論結，本件上訴為無理由，依民事訴訟法第449條第2項
    、第78條，判決如主文。
中    華    民    國   100    年    2     月    15    日
                  民事第十八庭
                      審判長法  官  湯美玉
                            法  官  李慈惠
                            法  官  丁蓓蓓
正本係照原本作成。
如不服本判決，應於收受送達後20日內向本院提出上訴書狀，其
未表明上訴理由者，應於提出上訴後20日內向本院補提理由書狀
（均須按他造當事人之人數附繕本）上訴時應提出委任律師或具
有律師資格之人之委任狀；委任有律師資格者，另應附具律師資
格證書及釋明委任人與受任人有民事訴訟法第466條之1第1項但
書或第2項（詳附註）所定關係之釋明文書影本。如委任律師提
起上訴者，應一併繳納上訴審裁判費。
中    華    民    國   100    年    2     月    15    日
                              書記官  陳思云
附註：
民事訴訟法第466條之1（第1項、第2項）：
對於第二審判決上訴，上訴人應委任律師為訴訟代理人。但上訴
人或其他法定代理人具有律師資格者，不在此限。
上訴人之配偶、三親等內之血親、二親等內之姻親，或上訴人為
法人、中央或地方機關時，其所屬專任人員具有律師資格並經法
院認為適當者，亦得為第三審訴訟代理人。